【裁判字號】    96,上易,121
【裁判日期】    970611
【裁判案由】    回復原狀等
【裁判全文】
臺灣高等法院臺中分院民事判決         96年度上易字第121號
上  訴  人  景薰樓股份有限公司
法定代理人  乙○○
訴訟代理人  甲○○
訴訟代理人  王文聖律師
被  上訴人  陽光綠意二期管理委員會
法定代理人  丙○○
訴訟代理人  常照倫律師
上列當事人間回復原狀等事件，上訴人對於中華民國96年2月8日
臺灣臺中地方法院95年度訴字第345號第一審判決提起上訴，本
院於中華民國97年5月28日言詞辯論終結，並為判決如下：
    主  文
上訴駁回。
第二審訴訟費用由上訴人負擔。
    事實及理由
壹、程序方面
    本件被上訴人陽光綠意二期管理委員會，其法定代理人已於
    97年1月1日起變更為丙○○，並於97年1月15日依民事訴訟
    法第一百七十六條之規定具狀聲明承受訴訟，於法並無不合
    ，合先敘明。
貳、得心證之理由
一、上訴人起訴主張：其於93年9月20日買受台中市○區○○段
    第0000-0000地號土地及其上地段第2712建號建物（門牌號
    碼華美街2段244號之一層、二層及地下層），上訴人至現場
    清理時發現被上訴人未經同意，擅自占用系爭房屋之地下層
    ，改變原空間規劃，於原判決附圖1編號(2)處設置磚牆，編
    號(1)處擅自設置樓梯留設通道，編號(5)處天花板或地面突起
    鑽孔舖設管線，編號(3)處天井設置排煙箱，編號(4)處設置水
    泥平台，編號(6)處設置管線，從外觀看來新舊不一，應非當
    初承攬系爭建物之建商所建。又，上訴人之機電設備被鎖在
    前述磚牆之內，無法維修，且原判決附圖1編號(5)之天花板
    突出物漏水嚴重，已妨礙上訴人使用系爭建物。再基於安全
    考量，被上訴人應於台中市中正地政事務所95年6月19日複
    丈成果圖（即原判決附圖2）所示A－B連線部分開設安全門
    ，爰依民法第767條規定，請求被上訴人除去如聲明所示之
    設施、回復原狀，將該占用部分返還上訴人，並於原判決附
    圖2所示A－B連線部分開設安全門；併依侵權行為損害賠償
    請求權，請求被上訴人賠償原判決附圖1編號(5)天花板突出
    物漏水修復費用新台幣（下同）79,800元，為此提起本訴，
    求為：(一)被上訴人應將坐落於台中市○區○○段第2712建號
    地下室一層如台中市中正地政事務所95年3月28日複丈成果
    圖（即原判決附圖1）所示編號(1)至編號(6)之設施拆除回復
    原狀，並將該占用部分返還上訴人。(二)被上訴人應於前項聲
    明所示建物地下層如台中市中正地政事務所95年6月19日複
    丈成果圖（即原判決附圖2）所示A－B連線位置（寬度1.2公
    尺、高度2.1公尺）開設安全門。(三)被上訴人應給付上訴人
    79,800元，及自起訴狀繕本送達翌日起至清償日止，按年息
    5%計算之利息之判決（原審判決駁回上訴人之訴，上訴人就
    請求原判決附圖1所示編號(6)部分之回復原狀返還土地及給
    付79,800元本息部分並未上訴，該部分已告確定）。另上訴
    人就請求原判決附圖1所示編號(3)面積47.13平方公尺之地上
    物回復原狀返還土地部分，於本院減縮聲明僅請求如本判決
    附圖所示編號（A）排煙機部分面積2.03平方公尺、（B）爬
    梯部分面積0.23平方公尺及C方形結構物部分面積1.61平方
    公尺之地上物回復原狀及返還土地。並於本院上訴聲明求為
    判決：(一)原判決關於下開第二、三項部分廢棄。(二)被上訴人
    應將坐落台中市○區○○段建號2712地下室一層如台中市中
    正地政事務所95年3月28日複丈成果圖（即原判決附圖1）所
    示編號(1)至編號(2)、編號(4)至編號(5)等部分設施，及台中市
    中正地政事務所96年9月21日複丈成果圖（即本判決附圖）
    所示編號（A）（B）（C）等部分設施均拆除，並將該佔用
    部分，返還上訴人。(三)被上訴人應於前項聲明所示建物地下
    層如台中市中正地政事務所95年6月19日複丈成果圖（即原
    判決附圖2）所示A－B連線位置（寬度1.2公尺，高度2.1公
    尺）開設安全門。
二、被上訴人則以：上訴人經法院拍賣程序取得系爭土地及建物
    原判決附圖1編號(1)之樓梯係供維修人員由地上一樓之騎樓
    沿該樓梯至地下一樓進行維護或保養變電箱；建商於編號(3)
    處（即本判決附圖A部分）天井設置排煙箱，以便使地下二
    樓停放車輛所排放之廢氣得以流通；編號(4)之平台係地下二
    樓車道經過之處，倘予拆除，將使車道無法使用，上訴人主
    張拆除該平台顯屬權利濫用；編號(5)兩處天花板向下突出物
    原各設置一水錶，因水錶漏水，上訴人數次向被上訴人抗議
    ，被上訴人始於94年7、8月間委請訴外人白有文將該水錶拆
    換至他處。上述設施雖部分位於地下一樓，既為系爭社區全
    體住戶之利益而設置，性質上屬公寓大廈管理條例第3條第6
    款規定約定共用之情形，被上訴人並未占有使用該地下一樓
    部分之土地。而編號(2)之磚牆設有通往隔壁住戶之門扇，係
    建商依其與系爭房地第一手買主之約定而設置，與被上訴人
    無關。況前述設施於「陽光綠意二期」之建設公司將系爭建
    物移交被上訴人接管時即已存在，並非被上訴人事後另行設
    置，被上訴人繼受系爭建物之現狀使用至今。上訴人原係「
    陽光綠意二期」銀棟第12樓住戶，其對地下一樓之狀況應知
    之甚詳，其買受地下一樓應繼受其使用現狀。是上訴人訴請
    被上訴人拆除上開設施，交還土地顯無理由等語，資為抗辯
    。並於本院答辯聲明求為判決駁回上訴。
三、查本件上訴人於93年9月20日因法院拍賣，買受坐落台中市
    ○區○○段第0000-0000地號土地及其上第2712建號建物（
    下稱系爭建物），為系爭建物所有權人。依現況系爭建物內
    有如原判決附圖1編號(1)至(2)，編號(4)至(5)之設施，及本判
    決附圖所示編號（A）（B）（C）之設施，原判決附圖2所示
    A－B連線處並無安全門等情，為兩造所不爭，並有上訴人所
    提出之建物登記謄本、第下室平面圖、現場照片可鑑，復經
    原審及本院勘驗現場並囑託台中市中正地政事務所鑑測屬實
    ，製有測量成果圖及勘驗筆錄在卷可稽。此部分堪信上訴人
    之主張為真實。
四、上訴人雖主張上開設施為建商交付本件公寓大廈公共設施予
    被上訴人（管理委員會）後所增設，自應由被上訴人負責除
    去並回復原狀，但被上訴人否認有施作上圖設施之情事，並
    抗辯：上開設施均係建商原始改造本件公寓大廈時所建，其
    中原判決附圖1編號(2)之磚牆設有通往隔壁住戶（即「陽光
    綠意二期」金棟）地下一樓之門扇，係建商依其與第一手買
    主間之約定而設置等語。查上述構造物均為建商原始起造本
    件公寓大廈時所建，此已據證人即原建商之工地主任邱鴻傑
    證稱：「……我是宏茂建設公司的工地主任，陽光綠意二期
    （即本件公寓大廈）從驗收到交屋均由我辦理」、「（原判
    決附圖1）編號1的樓梯是建設公司所蓋的，請求建築使用執
    照時就已經蓋了，因為規定大樓地下室需要有2個逃生口，
    所以在取得使用執照之前就設這個樓梯。編號2磚牆是交公
    共設施前砌，作用是為了美觀，以便交屋順利，是我們總經
    理要我們這樣做的，編號3天井（即本判決附圖編號（A）（
    B）（C）之排煙機、爬梯、方形結構物）是原始設計就有的
    。編號4平台是在聲請使用執照之前就已經設了，跟大樓一
    起完工，因為車道高度不夠，所以設平台……。（原判決附
    圖2）A－B連線安全門也是在聲請使用執照前就已經完成。
    ……」等語在卷（見本院卷第114頁），按原判決附圖1編號
    (1)(2)(4)(5)與本判決附圖編號（A）（B）（C）之構造物，既
    係建商於興建本件公寓大廈時所建造，原判決附圖2所示A－
    B 連線之安全門又係建商於興建本件公寓大廈時即已封閉，
    無論興建或封閉均非被上訴人所為，被上訴人對上開設施並
    無所有權或事實上之處分權，上訴人依民法第七百六十七條
    之規定請求被上訴人拆屋還地，自無理由，應予駁回。
五、上訴人雖另主張：縱認上開設施係建商所為，惟本件公寓大
    廈公共設施已交付予管理委員會，依公寓大廈管理條例第十
    條第二項及第三十六條第十一款關於公寓大廈共用部分，約
    定共用部分及其附屬設施設備之點收及保管、修繕及維護，
    乃均屬管理委員會之職權範圍。上揭構造物之設置及安全門
    之封閉既均與管理委員會管理共用部分及其附屬設施有關，
    自應認被上訴人就此有事實上之處分權。從而，該構造物之
    設置及安全門之封閉，既屬對上訴人就系爭建物所有權之侵
    害，上訴人自得請求被上訴人予以除去並回復原狀，及依建
    物平面圖留設安全門云云。按公寓大廈管理委員會有當事人
    能力，固為公寓大廈管理條例第三十八條第一項所明定。惟
    參照同條第二十九條第一項：「公寓大廈應成立管理委員會
    或推選管理負責人。」及第三條第九款：「管理委員會：指
    為執行區分所有權人會議決議事項及公寓大廈管理維護工作
    ，由區分所有權人選任住戶若干人為管理委員所設立之組織
    。」，可見管理委員會之職責重在公寓大廈之管理維護工作
    ，並不涉及區分所有權人專有部分私權被侵害時之爭執事項
    。再參酌同條例第十條第二項規定：「共用部分、約定共用
    部分之修繕、管理、維護，由管理負責人或管理委員會為之
    」，及第三十六條第十一款規定管理委員會之職務為「共用
    部分，約定共用部分及其附屬設施設備之點收及保管」，均
    可見管理委員會之職掌僅限於共用部分、約定共用部分之修
    繕、管理、維護及其附屬設備之點收及保管，尚不能執此認
    定被上訴人管理委員會就上訴人專有部分（非共用部分、或
    約定共用部分）被侵害之部分即第三人（建商）所施作之設
    施取得事實上之處分權。上訴人執上開公寓大廈管理條例第
    十條第二項及第三十六條第二款之規定主張被上訴人就上揭
    原判決附圖1及本判決附圖示之各項設施有事實上之處分權
    ，請求拆除，將佔用部分返還上訴人，即屬無據。至原判決
    附圖2A－B連線位置（寬度1.2公尺高度2.1公尺）之封閉安
    全門之設施固有部分在本件公寓大廈之共用部分上（兩造均
    不爭執A、B安全門係在共用部分及上訴人專有部分之牆壁上
    ，見本院卷第167頁），惟該封閉安全門之設施既係建商聲
    請使用執照前即已完成，已如上述，被上訴人本於管理委員
    會之職掌，就共用部分固有修繕管理維護，及就附屬設施、
    設備點收保管之責，惟尚不能謂被上訴人就上開第三人建商
    為封閉安全門所施作之設施取得事實上之處分權，被上訴人
    對之既無事實上之處分權，上訴人依上開公寓大廈管理條例
    第十條第二項及第三十六條第二款之規定請求被上訴人將上
    開封閉之設施拆除，開設安全門，於法仍屬不合，應予駁回
    。
六、綜上所述，被上訴人依民法第七百六十七條之規定於本院減
    縮聲明請求被上訴人將原判決附圖1編號(1)至(2)、編號(4)至
    (5)及本判決附圖編號（A）（B）（C）之設施拆除，並將該
    佔用部分返還上訴人，及請求被上訴人將原判決附圖2所示A
    －B連線位置（寬度1.2公尺、高度2.1公尺）開設安全門，
    難謂正當，不應准許，原審駁回上訴人之請求，經核並無違
    誤，上訴意旨指摘原判決不當，求予廢棄，改判如上訴聲明
    所示，並無理由，應予駁回。
七、據上論結，本件上訴為無理由，依民事訴訟法第四百四十九
    條第一項，第七十八條判決如主文。
中    華    民    國    97    年    6     月    11    日
                  民事第六庭    審判長法  官  袁再興
                                      法  官  盧江陽
                                      法  官  陳賢慧
以上正本係照原本作成。
不得上訴。
                                      書記官  林水濱
中    華    民    國    97    年    6     月    12    日
                                                      Ｍ


司法院資訊處製作；財團法人民間司法改革基金會備份。
